臺灣臺北地方法院刑事判決　　　　　　　　　　　　　九十三年度自緝字第四０號
　　自　訴　人　丙○○○有限公司
　　代　表　人　甲○○
　　被　　　告　丁○○
　　選任辯護人　林正和律師
右列被告因侵占案件，經自訴人提起自訴，本院判決如左：
    主  文
丁○○無罪。
    理  由
一、本件自訴意旨略以：被告丁○○（藝名楚楚）原為自訴人丙○○○有限公司之經
    理，竟意圖為自己不法之所有，於民國八十九年七月九日，在位於臺北市○○區
    ○○街一一五號七樓之丙○○○有限公司，簽發金額為新台幣（下同）二十萬五
    千九百八十三元之本票（以下稱甲本票）一紙換回顧客所簽發之本票九紙，又於
    八十九年八月十三日將顧客所簽發之本票三紙換成一張面額為二萬二千五百一十
    五元之本票（以下稱乙本票），另將顧客乙○○依其於八十九年十月二十七日所
    簽發面額為四千六百八十元本票（以下稱丙本票）而繳付之現金，均予以侵占入
    己。因認被告丁○○上開行為涉有刑法第三百三十五條第一項之侵占罪嫌。
二、查本件自訴人丙○○○有限公司於九十二年一月十四日修正通過之刑事訴訟法施
    行前之九十一年五月六日下午具狀向本院提起自訴，此有卷附自訴狀所蓋本院收
    文戳一枚可稽，而依刑事訴訟法施行法第七條之三但書規定之意旨，是其提起本
    件自訴雖未委任律師行之，然本院尚毋須定期間以裁定命其委任代理人，核先敘
    明。
三、按被告未經審判證明有罪確定前，推定其為無罪；又犯罪事實應依證據認定之，
    無證據不得認定其犯罪事實；又不能證明被告犯罪者，應諭知無罪之判決，刑事
    訴訟法第一百五十四條第一項、第二項及第三百零一條第一項分別定有明文。又
    事實之認定，應憑證據，如未能發現相當證據，或證據不足以證明，自不能以推
    測或擬制之方法，為裁判基礎（最高法院四十年台上字第八六號判例參照）。另
    認定犯罪事實所憑之證據，雖不以直接證據為限，間接證據亦包括在內；然而無
    論直接或間接證據，其為訴訟上之證明，須於通常一般之人不致有所懷疑，而得
    確信其為真實之程度者，始得據為有罪之認定，倘其證明尚未達到此一程度，而
    有合理之懷疑存在時，即無從為有罪之認定，亦有最高法院七十六年台上字第四
    九八六號判例可資參照。況刑事訴訟法第一百六十一條第一項亦規定，檢察官就
    被告犯罪事實，應負舉證責任，並指出證明之方法，是檢察官對於起訴之犯罪事
    實，應負提出證據及說服之實質舉證責任，倘其所提出之證據，不足為被告有罪
    之積極證明，或其指出證明之方法，無從說服法院以形成被告有罪之心證，基於
    無罪推定之原則，自應為被告無罪判決之諭知，最高法院九十二年度台上字第一
    二八號著有判例可資參照；而依刑事訴訟法第三百二十九條之規定，檢察官於審
    判期日所得為之訴訟行為於自訴程序由自訴代理人為之，是自訴人或自訴代理人
    對於自訴之犯罪事實，依據前揭判例之意旨，亦應負提出證據及說服之實質舉證
    責任。次按，侵占罪係以意圖為自己或第三人不法之所有，而擅自處分自己持有
    之他人所有物，即變更持有之意為不法所有之意，為其構成要件，最高法院四十
    一年度台非字第五七號亦著有判例可資參照。
四、本件自訴人丙○○○有限公司認被告丁○○上開行為涉有刑法第三百三十五條第
    一項之侵占犯行，無非係以：被告丁○○確曾簽發本票換取顧客所交付公司之本
    票，並收取顧客乙○○所交付之現金四千六百八十元，事後並未依規定繳付公司
    而予以侵占入己，復有上開三紙本票影本在卷可稽為其主要論據。訊據被告丁○○固不否認確曾簽發上開甲本票交付自訴人丙○○○有限公司之事實，然堅詞否
    認有何自訴意旨所稱之侵占犯行，辯稱：其並未收取丙本票上所載款項，亦未簽
    發乙本票向公司換票，且未於乙、丙本票上簽署「楚」字，至於簽發甲本票所換
    回之本票其確曾持向顧客收取款項，因尚未收到款項而未能返還，並無侵占之意
    等語。
五、經查：
（一）自訴人丙○○○有限公司雖稱被告丁○○有挪用顧客所給付之如上開三紙本票
      所載款項之情事，並提出該三紙本票影本為證，然其中甲、乙二紙本票背面僅
      記載顧客所交付之本票，尚無從證明確有支付被告丁○○現金之事實；而自訴
      人丙○○○有限公司之代表人甲○○雖稱丙本票係由顧客乙○○於背面記載業
      已交付楚楚等字樣，然顧客乙○○經本院依自訴人丙○○○有限公司之代表人
      甲○○所陳報之地址傳喚仍未到庭作證，參以自訴人丙○○○有限公司之代表
      人甲○○於本院九十三年八月四日審理中陳稱：證人乙○○並未居住該陳報址
      ，且其亦無法聯絡到庭等語，本院自無從加以傳訊；而該丙本票迄今均由自訴
      人丙○○○有限公司之代表人甲○○保管中，然顧客既已立具本票自無於支付
      現金後未加取回之理，徵諸自訴人丙○○○有限公司之代表人甲○○於本院九
      十三年七月十六日調查中自承顧客乙○○並未提出任何文件佐證等情，自難僅
      以自訴人丙○○○有限公司之代表人甲○○片面之指訴逕認被告丁○○確有收
      取該筆款項之事實；另自訴人丙○○○有限公司之代表人甲○○於本院九十一
      年七月十八日調查中亦自承其並不清楚被告丁○○是否確實有向顧客收到現金
      之事，是自訴人丙○○○有限公司所稱被告丁○○確曾收取顧客現金乙節即有
      疑問，而難遽認被告丁○○確係持有自訴人丙○○○有限公司所有之上開三紙
      本票所載款項。
（二）上開甲本票確由被告丁○○所簽發用以換取該本票背面所載之由顧客簽發之九
      紙本票等事實，業經被告丁○○供明在卷，復經自訴人丙○○○有限公司之代
      表人甲○○陳明在卷，且有上開甲本票之正、反面影本在卷可參；而自訴人丙○○○有限公司之代表人甲○○於本院九十三年七月十六日調查中陳稱：「（
      問：為何被告可以將客戶的本票換成他的本票？）本票是因為我們要跟客人收
      ，可是我們跟客人不認識，我們公司的經理願意要去跟客人收的話，我們會同
      意經理以他個人名義簽發本票換回客戶的本票，有關二十多萬及二萬多元的本
      票，也就是因為這個原因被告才能將本票換回去。」等語，足見被告丁○○取
      得上開顧客所簽發九紙本票之行為確係符合自訴人丙○○○有限公司之相關規
      定，自難認有何不法所有之意圖。又自訴人丙○○○有限公司之代表人甲○○
      於本院九十三年七月十六日調查中陳稱：「（問：二十幾萬元的本票是否知道
      是一個綽號叫阿明的客戶所積欠的？）我知道，而且我還有教他如何向阿明催
      討。」、「（問：綽號阿明的本人名字是誰？）李炎明，當時楚楚還有交給我
      一份八十九年票字第三０七四一號裁定，裁定裡面的票子有包含我告他的本票
      。」等語，並有其庭呈之本院八十九年票字第三０七四一號裁定書影本一份在
      卷可參；又上開裁定所載之本票確包含甲本票背面所載之部分本票，此有甲本
      票之背面影本可資對照，足見被告丁○○確曾依自訴人丙○○○有限公司代表
      人甲○○之指示持所換得之部分本票向顧客催討款項，自難認被告丁○○有何
      易持有為所有之情事；而自訴人丙○○○有限公司之代表人甲○○於本院九十
      三年八月四日審理中亦不否認顧客李炎明確曾以綽號簽發本票等語，是被告丁○○所稱因非以本名簽發而未全數聲請本票裁定乙情即屬可採，自難僅以未聲
      請本票裁定之事實遽為不利被告丁○○之認定；徵諸自訴人丙○○○有限公司
      之代表人甲○○於本院九十三年七月十六日調查中亦陳稱：「（問：你們公司
      的常規如果客戶付不出帳，是否帳變成經理欠公司錢？）如果換過票的部分，
      就是經理向公司負責，至於經理與客戶有無收到錢，我們會協助幫忙收款。」
      等語，尚難僅以被告丁○○事後未繳回顧客所簽發之本票即認其有何不法所有
      之意思。
（三）又自訴人丙○○○有限公司雖稱乙本票係由被告丁○○基於換票之原因所簽發
      ，然為被告丁○○所否認，而上開乙本票上所載之發票人為「張長腳」，其上
      並無被告丁○○之簽名、年籍及指印，顯與被告丁○○自承因換票而簽發之上
      開甲本票之記載方式不同，徵諸自訴人丙○○○有限公司之代表人甲○○於本
      院九十三年七月十六日調查中自承：「（問：有關請小姐簽發本票的時候，小
      姐要不要寫本名及押指印？）有。」等語，自難僅以該乙本票逕認被告丁○○
      確有簽發該紙本票換取該本票背面所載之由顧客簽發之三紙本票等事實，是自
      訴人丙○○○有限公司所稱被告丁○○持有該乙本票背面所載之三紙本票等情
      ，即有疑問。
    綜上所述，被告丁○○就其所取得甲本票背面所載之九紙本票，既無不法所有之
    意圖，亦無易持有為所有之行為，縱事後未將上開本票返還，亦僅屬事後債務不
    履行之民事問題，應另循民事訴訟程序救濟，尚難僅以自訴人丙○○○有限公司
    片面之指訴遽以侵占罪名相繩。是自訴意旨認被告丁○○所涉上開侵占犯行，均
    屬無從證明。此外，復查無其他積極證據足資證明被告丁○○有何侵占之犯行，
    依照前開之說明，自應為被告無罪之諭知。
據上論斷，應依刑事訴訟法第三百四十三條、第三百零一條第一項，判決如主文。
中　　　華　　　民　　　國　　九十三　　年　　　八　　　月　　十三　　　日
                                      臺灣臺北地方法院刑事第十五庭
                                          審判長法  官  周祖民
                                                法  官  范智達
                                                法  官  黃雅君
右正本證明與原本無異。
如不服本判決，應於判決送達後十日內向本院提出上訴狀（應抄附繕本）。
                                                書記官  陳麗津
中　　　華　　　民　　　國　　九十三　　年　　　八　　　月　　 十六 　　日
